最　高　行　政　法　院　判　決　　　　　　　　　　九十三年度判字第九四五號
　　再 審原 告　勞工保險局
　　代　表　人　史　哲
　　再 審被 告　甲○○
右當事人間因勞保事件，再審原告對於中華民國九十一年一月二十一日本院九十一年
度判字第一三五號判決，提起再審之訴。本院判決如左：
　　主  文
再審之訴駁回。
再審訴訟費用由再審原告負擔。
　　理　由
壹、再審原告起訴意旨略謂：按勞工保險條例增訂第七十六條條文，係就適用之構成
    要件及法律效果而為新設規定，並無特別訂明便已失效之權利回復之情形，自無
    從變更原已發生權利消滅之法律效果，此觀最高行政法院八十三年度判字第二四
    四五號、八十九年度判字第七八八號判決及八十三年二月份庭長評事聯席會議決
    議即明。故原判決逕以再審被告於七十七年勞工保險條例第七十六條修正後退職
    ，即有該規定之適用而撤銷再審原告之原處分、訴願決定及再訴願決定，顯有違
    反法律不溯既往原則。次按勞工保險條例第七十六條規定：「被保險人於轉投軍
    人保險、公務人員保險或私立學校教職員保險時，不合請領老年給付條件者，其
    依本條例規定參加勞工保險之年資應予保留，於其年老依法退職時，得依本條例
    第五十九條規定標準請領老年給付」。又依勞工保險被保險人轉投軍人保險、公
    教人員保險年資保留辦法第二條規定：「被保險人參加勞工保險年資合併一年以
    上：於轉投軍人保險、公教人員保險時，不合請領老年給付條件者，由勞工保險
    局（下簡稱勞保局）辦理勞保年資之保留」。第三條規定：「被保險人轉投軍人
    保險、公務人員或私立學校教職員後於其年老依法退職時，得由本人或委託其服
    務單位向勞保局申請老年給付。」，揆諸前開規定之文義及勞工保險被保險人轉
    投軍人保險、公教人員保險年資保留辦法將保留年資及申請老年給付分別規定於
    第二、三條，可見保留年資及請領老年給付係屬二事，其原因事實之時點分別為
    被保險人轉投軍人保險、公務人員保險或私立學校教職員保險時及其轉保後年老
    依法退職時。而實務上轉投保之被保險人固有於轉投保之同時或稍後即向再審原
    告申請保留年資者，此時保留年資與嗣後退職請領老年給付即不致產生混淆，惟
    亦有甚多被保險人係於其轉投保多年後依法退職或行將退職時，始為請領老年給
    付而向再審原告申請保留年資，是在此種情形特易令人誤解保留年資及請領老年
    給付同屬一事，且其原因事實之時點均係在後保險之退職時，原判決之見解即出
    於此等誤解。另保留年資固不適用被保險人退職時之法律，然亦非以申請保留年
    資時是其適用之法律，理由除前述保留年資之原因事實為轉投保時，應適用轉投
    保時之法律外，尚應補充者係保留年資之本質實與被保險人之申請無涉，故不應
    以申請時點是其應適用之法律，緣以前揭勞工保險條例第七十六條及勞工保險被
    保險人轉投軍人保險、公教人員保險年資保留辦法第二條規定觀之，再審原告應
    依職權主動保留被保險人轉投保前之年資，並非以被保險人提出申請為要件，如
    同被保險人之投保年資若有中斷，再審原告本應主動依其再加保時之規定認定其
    中斷之年資是否承認，無待被保險人就此提出申請，惟現今勞工保險及軍人保險
    、公務人員保險或私立學校教職員保險之資料並無電腦連線，是被保險人因轉投
    保而向再審原告申報退保時，再審原告並無從知悉而主動為其保留年資。被保險
    人向再審原告填具保留年資之申請表格，僅在於令再審原告知悉有轉投保之事實
    ，而非保留年資以被保險人之申請為要件。且如依原判決之見解，不依轉投保時
    之規定而依退職時（或申請保留年資時）之規定，將出現被保險人於不同時點申
    請保留年資，其得否保留有不同結果之不合理現象。末查勞工保險條例雖於六十
    八年二月二十一日修正增設保留年資之規定，惟該規定並無明定溯及適用，足見
    立法者係有條件之放寬，並無不論被保險人何時轉投保均予保障之意，如依原判
    決見解，則僅需有轉投保之事實，被保險人均可保留年資請領老年給付，完全無
    時點之限制，則眾多原已不得保留年資之被保險人勢必據以再提出申請，此不惟
    與立法原意不合，亦將對勞保基金之財務結構造成重大影響。且法律不溯及既往
    原則係指就特定法律事實賦予法律效果，應依該法律事實發生時之法規為之，其
    目的在於維護法律之安定性及避免同類案件因申請時間不同即適用不同規定之不
    公平現象，中央法規標準法第十三條亦規定，法規明定自公布或發布日施行者，
    自公布或發布之日起算至第三日發生效力，故法律之或較有利於當事人亦然，蓋
    法規修正之原因多半即因發現舊法與立法目的不盡相符或較不利於當事人，如因
    此即可不受法律不溯及既往之拘束，則此一法律適用之基本原則殆將蕩然無存矣
    ，爰請判決廢棄原判決，駁回被上訴人前訴訟程序之訴等語。
貳、再審被告答辯意旨略謂：查再審被告自五十八年八月七日到現今九十一年五月，
    其中雖年資中斷，且再審被告現還繼續投保勞保中，依立法院九十年十二月六日
    三讀通過勞工保險條例修正案，及鈞院九十一年度判字第一三五號判決，被保險
    人均可保留年資及請領老年給付請求權。惟再審原告竟捨棄上開有利於再審被告
    之規定不用，反依鈞院八十三年度判字第二四四五號判決、行政法院八十三年二
    月份庭長評事聯席會議決議及八十九年度判字第七八八號判決，否准再審被告之
    申請，顯有適用法規不當之違誤。另這次修法，是採取八十八年十二月九日即法
    律生效日往前推二年，以後退休的勞工才可以適用，且請求權以二年為限，即九
    十二年十二月九日以後即失去請求權。並非如再審原告所述：「．．．有轉投保
    之事實，被保險人均可保留年資請領老年給付，完全無時點之限制，．．．云云
    」，爰請判決駁回再審原告再審之訴。
參、按行政訴訟法第二百七十三條第一項第一款所謂適用法規顯有錯誤，係指原判決
    所適用之法規與該案應適用之現行法規相違背，或與解釋判例有所牴觸者而言。
    至於法律上見解歧異，再審原告對之縱有爭執，要難謂為適用法規錯誤，而據為
    再審之理由。緣再審被告於民國五十八年八月七日由聯勤第二○五廠申報參加勞
    工保險，嗣於六十五年三月六日退出勞工保險轉投公務人員保險，復於八十三年
    六月二十二日再轉投勞工保險。其於八十七年十月二十九日向再審原告申請保留
    原有勞工保險年資。再審原告以八十七年十二月三日八七保給字第六○三三四○
    六號書函，否准其申請。再審被告不服，循序提起行政救濟未果，遂提起行政訴
    訟，經本院九十一年度判字一三五號判決（下稱原判決）判決再訴願決定、訴願
    決定及原處分均撤銷。再審原告不服，以原判決有行政訴訟法第二百七十三條第
    一項第一款再審情形為由，提起再審之訴。原判決以：本件再審被告於五十八年
    八月七日由聯勤第二○五廠申報參加勞工保險，嗣於六十五年三月六日退出勞工
    保險轉投公務人員保險，復於八十三年六月二十二日因所任中華工程股份有限公
    司民營化，再轉投勞工保險等，為兩造不爭之事實。再審被告於八十七年十月二
    十九日向再審原告申請保留原有勞工保險年資，再審原告以勞工保險條例原無勞
    保被保險人轉投公保得保留原有勞保年資之規定，六十八年修正該條例始增訂第
    七十六條條文規定，同年二月二十一日起施行。本件再審被告於六十五年三月六
    日退出勞保轉投公務人員保險，依法律不溯既往原則，無該條文之適用為由，而
    駁回其申請。勞委會及行政院訴願、再訴願決定遞予維持，固非無見。惟查勞工
    保險條例係以推行社會政策、保障勞工經濟收入安全之制度，該條例最初立法時
    ，原無參加勞工保險後改參加公務人員保險得保留其原有勞保年資之規定，至六
    十八年修法時，立法院認勞工進修升等為公務員值得鼓勵，倘勞工參加勞保二、
    三十年後參加公保，其原繳勞保保費中含有老年給付準備金，轉業後至屆齡退休
    ，喪失其全部已投勞保年資，以公保、勞保均係政府主辦之社會政策，不能剝奪
    勞工權益等情，乃於該條例第七十六條新增規定：「被保險人在保險有效期間，
    未曾領得現金給付者，於轉任公務員參加公務人員保險時，其原有勞保年資，應
    予保留，於其年老依法退職時，應分別計算核發應得之老年給付。前項年資之保
    留及老年給付計算辦法，由中央主管機關擬訂，報請行政院核定之。」當時之主
    管機關內政部旋報經核定以六十八年十月十八日臺內社字第四○二八五號令發布
    勞工保險被保險人轉投公務人員保險其年資保留及老年給付計算辦法，於第二條
    第一項規定：「被保險人參加勞工保險一年以上，在保險有效期間，未曾領取現
    金給付者，於轉任公務人員參加公務人員保險後得由其本人或委託其服務單位，
    檢具勞工保險被保險人保留年資申請書暨公務人員保險證正背面影本向勞保局辦
    理原有勞保年資之保留。」其後復以上開條文對勞保轉投公保之規定限以未曾領
    取現金給付者為限，始能保留其原有勞保，惟勞保現金給付種類甚多，其給付金
    額不多，倘因曾領取低額現金給付，即不能保留其勞保，有悖制定該規定之精神
    ，遂於七十七年修正該條例時，將該條第一項修正規定為：「被保險人於轉投軍
    人保險、公務人員保險或私立學校教職員保險時，不合請領老年給付條件者，其
    依本條例規定參加勞工保險之年資，應予保留，於其年老依法退職時，得依本條
    例第五十九條規定標準請領老年給付。」綜上所述，勞工保險條例第七十六條第
    一項修正立法理由，既係以勞保之保險費原即含有老年給付準備金，為免轉為公
    保後至屆齡退休，而喪失其全部已投勞保年資，始修法增訂該條，立法目的係在
    保障勞工。現條文既明文規定原參加勞工保險而不合老年給付者，於其轉投軍人
    保險、公務人員保險或私立學校教職員保險時，其原參加勞工保險之年資，應予
    保留，於其年老依法退職時，請領老年給付，並未設有其他限制。則再審被告依
    法申請退職時如在七十七年勞工保險條例第七十六條修正之後，即有該規定之適
    用。其在投保公務人員保險之前，自五十八年八月七日至六十五年三月六日之原
    參加勞工保險年資，自應予保留，於其年老依法退職時，依勞工保險條例第五十
    九條規定標準請領老年給付，此與法律不溯及既往之問題係屬二事。本件再審原
    告以再審被告六十五年三月六日退保轉投公務人員保險時，並無得保留年資規定
    ，而駁回其申請，對修正勞工保險法第七十六條第一項規定之適用，似有誤解，
    自有可議。一再訴願決定均未予糾正，亦不無疏略。再審被告執此爭執，應認為
    有理由，爰將訴願、再訴願決定及原處分（含審定書）均予撤銷，由再審原告另
    為適法之處分，核其所適用之法規，並無與該案應適用之現行法規相違背，或與
    解釋判例有所牴觸之情形，自難謂原判決有行政訴訟法第二百七十三條第一項第
    一款所規定適用法規顯有錯誤之再審事由。而再審原告提起本件再審之訴，主張
    原判決適用法規顯有錯誤，依勞工保險被保險人轉投軍人保險、公教人員保險年
    資保留辦法第二條、第三條規定，保留年資之原因事實係再審被告轉投公保時，
    而非其退職請領老年給付或申請保留年資時。勞工保險條例增訂第七十六條，並
    無使已失效之權利回復之特別明文規定，原判決以再審原告於七十七年勞工保險
    條例第七十六條修正後退職，即有該規定之適用，顯違反法律不溯及既往原則，
    且造成不同時點申請保留年資，其得否保留有不同結果之不合理情形及對勞保基
    金之財務結構產生重大影響等語，係屬法律上見解之歧異，要難謂為適用法規錯
    誤，而據為再審之理由。從而再審原告起訴主張原判決有行政訴訟法第二百七十
    三條第一項第第一款之再審事由提起本件再審之訴，揆諸首揭說明，殊難認有再
    審理由，應予駁回。
據上論結，本件再審之訴為無理由，爰依行政訴訟法第二百七十八條第二項、第九十
八條第三項前段，判決如主文。
中　　華　　民　　國　　九十三　　　年　　　七　　　　月　　　二十二　　日
                    最 高 行 政 法 院  第 二 庭
                                審 判 長 法  官　　　葉　振　權
                                         法  官      林　清　祥
                                         法  官　　　姜  仁  脩
                                         法  官　　　劉　鑫　楨
                                         法  官　　　吳　明　鴻
右  正  本  證  明  與  原  本  無  異
　　　　　　　　　　　　　　　　　　　　 法院書記官　陳  盛  信
中　　華　　民　　國　　九十三　　　年　　　七　　　　月　　二十三　　　日
